臺灣嘉義地方法院民事判決
111年度訴字第19號
原      告  林麗令  
被      告  張晟熙  
訴訟代理人  陳柏諭律師
上列當事人間損害賠償事件，在民國111年9月15日言詞辯論終結
，本院判決如下：
    主  文
原告之訴及假執行的聲請均駁回。
訴訟費用由原告負擔。
    事實及理由
甲、程序方面：
一、訴狀送達後，原告不得將原訴變更或追加他訴，但擴張或減
    縮應受判決事項之聲明者，不在此限，民事訴訟法第255條
    第1項第3款有明文規定。本件原告於起訴時原聲明：被告應
    給付原告新臺幣（下同）80萬元，及自起訴狀繕本送達隔日
    起至清償日止，按年息百分之5計算的利息。之後在訴訟進
    行中，於民國111年4月20日變更聲明為：被告應給付原告16
    0萬元，及自起訴狀繕本送達隔日起至清償日止，按年息百
    分之5計算的利息（見本院卷第151頁）。審核原告所為上開
    訴之變更，與上開規定相符，應予准許。
乙、實體方面：　　
一、原告主張：    　　　　
㈠、雙方先在110年1月28日簽訂不動產投資開發顧問契約書，約
    定由被告提供嘉義縣○○市○○○路○段00號8樓之2、3號房屋（
    含2個車位），由原告負責土地開發、規劃、廣告、銷售（
    包含整理現場改變現狀、文書處理等費用），銷售價金預定
    1,400萬元，被告支付成交價的4％或56萬元，及銷售總價扣
    除被告取得金額後的部分為顧問費，由原告取得。
㈡、之後因原告一再努力幫忙追高售價，雙方再於110年8月17日
    修訂不動產投資開發顧問契約書（下稱本件8月17日開發顧
    問契約書），約定銷售價金增加為1,420萬元，被告支付成
    交價之4％或56萬8千元，及銷售總價扣除被告取得金額後的
    部分為顧問費，由原告取得。契約有效期限空白，並特別表
    示若原告已收受定金，本契約有限期限延至不動產買賣契约
    書簽訂日止。且特約條款約定⒈現況交屋，租約至111年5月1
    4日，過戶完成後由新屋主收取房租。2.隔戶費用10萬元由
    賣方（即被告）支付。被告另外在同年月23日簽定授權期間
    空白授權書交付給原告。
㈢、原告於110年8月22日以920萬元售出嘉義縣○○市○○○路○段00號
    8樓之3號房地（下稱本件8樓之3號房地），扣除約定服務費
    4％即36萬8,000元後，剩餘款項883萬2,000元均依規定匯款
    交付完畢，並於110年12月24日早上於嘉義彰化銀行交屋完
    成。
㈣、另外，嘉義縣○○市○○○路○段00號8樓之2號房地（下稱本件8樓
    之2號房地）約定出售金額500萬元，也於110年11月22日與
    訴外人即買方黃靖惇定約，定金80萬元，原告扣除約定的服
    務費20萬元（5,000,000×4％=200,000)，餘款60萬元也已經
    匯款給被告，並請被告配合交付所有權狀辦理過戶後支付尾
    款。
㈤、不料，被告不履行交付本件8樓之2號房地的土地及建物所有
    權狀，以及辦理房地所有權移轉登記，經原告以存證信函請
    被告履行，被告仍然拒絕，被告顯然違反交付權狀及辦理過
    戶的義務，是可歸責於被告的事由致債務不能履行，黃靖惇
    依民法第249條第1項第3款規定，可以向被告請求加倍返還
    所受定金。而黃靖惇將訂金債權及加倍返還請求權讓與原告
    ，並且以太保郵局存證號碼44號存證信函通知被告，所以，
    被告應返還加倍定金160萬元予原告。
㈥、並聲明：⒈被告應給付原告160萬元，及自起訴狀繕本送達隔
    日起至清償日止，按年息百分之5計算的利息。⒉願供擔保請
    准宣告假執行。
二、被告答辯：
㈠、被告已經在110年11月26日解除不動產買賣仲介之委任：
  ⒈原告並未領有不動產經紀營業員證明，非合法經紀人員，嘉
    龍代書事務所也不是經紀業。原告卻欺騙被告表示善於仲介
    不動產，可以符於時下房屋市場的價格替被告出售所有不動
    產為由，讓被告誤信原告具有專業經紀人員證照與能力，將
    被告所有的本件8樓之2號、3號房地委託原告出售，並簽立
    開發顧問契約書。原告不具備仲介資格卻行仲介行為，已經
    違反不動產經紀管理條例第4條第7款、第13條第2項、第17
    條規定。
  ⒉本件2份開發顧問契約書，都是原告提出契約當日就簽訂，並
    未給予被告3日以上審閲期間，違反行政院消費者保護委員
    會96年1月15日頒布的不動產委託銷售定型化契約應記載及
    不應記載事項第1條規定；另契約中委託銷售期間也沒有明
    確記載日期，僅記載如受託人已收受定金，契約有效期間延
    至不動產買賣契約書簽訂日為止，則依不動產委託銷售定型
    化契約應記載及不應記載事項第4條規定，被告當可隨時以
    書面終止契約。
  ⒊依不動產經紀業管理條例第23條規定，標的物現況說明書應
    為不動產委託銷售契約書必備的附件，但是，原告並沒有提
    供給被告填寫簽認蓋章，此點顯然已影響合約效力及買賣雙
    方權益，所以本件開發顧問契約書有重大瑕疵，被告自應有
    權解除而不負違約責任。
  ⒋原告於雙方簽訂開發顧問契約書時，沒有提供任何相關成交
    行情資料以資佐證，便以低於一般市場行情交易價格將本件
    8樓之3號房地逕自出賣與訴外人胡詠昕，所以，原告除違反
    不動產委託銷售定型化契約應記載及不得記載事項第6條第2
    項規定外，更違背誠信原則。且原告在買方胡詠昕僅支付15
    %頭期款價金的情況下，逕將本件8樓之3號房地移轉登記至
    買方名下，顯有違一般不動產交易安全與慣例及不動產委託
    銷售定型化契約應記載及不得記載事項第6條第1項規定的受
    託人應盡的善良管理人注意義務。
  ⒌依前所述，原告從簽訂至行使委託銷售契約行為及交易過程
    種種瑕疵都沒有依誠信原則為之，已違反委任人被告的委任
    意旨的行為，屬債務不履行中可歸責於原告的不完全給付事
    由，且由於不動產經紀人員資格、已完成過戶的本件8樓之3
    號房地交易過程中瑕疵等都是屬於不可補正事項，所以，依
    民法第227條第1項規定，被告可以依給付不能的規定行使其
    權利，即被告可以民法第226條第1項向原告請求給付不能損
    害賠償，並依民法第256條規定，解除兩造間開發顧問契約
    書。
  ⒍被告在110年11月18日以存證信函，以及同年11月25以律師函
    通知原告解除不動產委託銷售契約(開發顧問契約書)的意思
    表示，並於11月26日原告收受律師函後解除兩造間委託銷售
    關係，被告並從原告手中收回被告先前寄託的印章及房屋、
    土地所有權狀，以避免原告假借其仍有代理權的名義，與他
    人締約，發生無法控制之風險。
㈡、縱使兩造間開發顧問契約書並未解除（假設語氣），但是授
    權書依民法第99條第1項規定，不發生效力，原告沒有代理
    被告與黃靖惇簽訂本件8樓之2號房地買賣契約的權利：
　⒈雙方簽訂開發顧問契約書時，皆同時簽訂授權書，授權事項
    欄中，被告授權原告代理事項的第1點内容約定為：「買受
    或出賣不動產時，就買賣事實簽訂不動產書面契約，給付價
    金或收受價金、點交房地等事宜。」等語，可知有以「買賣
    事實原因存在」為停止條件，依民法第99條第1項規定，條
    件成就時原告才可為代理簽訂不動產書面契約的法律行為。
　⒉本件8樓之2號房地的買受人黃靖惇為原告兒子，原告和黃靖
    惇完成買賣契約簽訂的日期是記載110年11月22日，但是雙
    方同年11月21日至25日間的line對話記錄中，原告從未向被
    告告知本件8樓之2號房地已於11月22日簽訂買賣契約一事。
    此情，顯然和本件8樓之3號房地在買賣磋商過程中，原告以
    Line訊息詳細告知被告買方情況及出價，得被告同意後才訂
    約的情形不同。
　⒊原告出售本件8樓之2號房地前完全沒有通知被告，且在被告
    對原告出售本件8樓之2號房地一情毫無知悉的情況下就逕自
    代理被告與黃靖惇簽訂本件8樓之2號房地的買賣契約。但是
    ，被告與黃靖惇間於訂約前顯然沒有買賣的合意，所以，並
    無買賣事實存在，則被告授權原告代理簽約的停止條件並未
    成就，不發生授權效力。
㈢、縱使兩造間開發顧問契約書並未解除（假設語氣），且授權
    書已生效（假設語氣），但是雙方曾合意暫不出售本件8樓
    之2號房地，且約定如果要出售，須經被告同意，依民法第1
    53條第1項規定，已經構成契約更新：
　⒈原告於110年8月27日以LINE告知被告，本件8樓之2號房地有
    買家反悔不買，需考慮下一人選，而被告在8月29日回應原
    告「房屋先留下，待租約到期(111年5月到期），好好整理
    一下，再出租或賣出」等語，原告得知後回應「一切都是最
    好的安排」等語，表示同意被告的安排，雙方變更原先委託
    銷售契約授權出售的兩戶房屋，而變更為只出售本件8樓之3
    號房地，而保留本件8樓之2號房地，待租期屆至才出售。
　⒉被告雖於110年10月21日曾以Line告知原告要將本件8樓之2號
    房地再次賣出一情，原告並詢問以499萬價格為賣價跟買方
    斡旋是否可以等語，被告隨即表明499萬元價格過低，賣不
    出合理價就先出租吧等語，顯見被告表示原告要先將與買方
    斡旋價格報備被告，被告認為價格合理才會同意賣出，而49
    9萬元左右的價格，被告已經表示價格過低而不應出售，經
    原告明確知悉。
　⒊由此可知，雙方就本件8樓之2號房地的出售價格過低，應暫
    不出售，且出售時應先告知被告售價，經被告同意才能出售
    等事項，原告都明確知悉，依民法第153條規定，雙方互相
    表示一致，已經合意契約更新。
㈣、被告不須負民法第249條第3款債務不履行的定金加倍返還責
    任：
　⒈依前所述，無論是兩造間開發顧問契約書已經解除，或是買
    賣事實不存在，不發生授權代理的效力或是原告違反契約更
    新內容，原告以被告名義與黃靖惇簽立本件8樓之2號房地買
    賣契約，均屬於無權代理的情形。依照民法第170條第1項規
    定，該買賣契約對於被告不生效力。
　⒉則黃靖惇對被告並無民法笫249條第3款規定的債務不履行定
    金加倍賠償請求權，更遑論將原本不存在的請求權當作債權
    讓與原告，故原告向被告請求定金加倍返還顯無理由。
㈤、並聲明：原告之訴駁回。如受不利判決，願供擔保請准宣告
    免予假執行。
三、法院的判斷：
㈠、兩造間為委任關係：
  ⒈稱買賣者，謂當事人約定一方移轉財產權於他方，他方支付
    價金之契約。稱委任者，謂當事人約定，一方委託他方處理
    事務，他方允為處理之契約，民法第345條第1項、第528條
    分別有明文規定。
  ⒉從兩造簽立的開發顧問契約書，記載由甲方(被告)提供本件8
    樓之2號、8樓之3號房地，乙方負責土地開發、規劃、廣告
    、銷售（包含整理現場改變現狀、文書處理等費用）。甲方
    全權委託乙方(嘉龍代書土地開發部)處分本標的，並得代為
    收受訂金等語，原告並於乙方承辦人處簽名。及由授權書記
    載，就本件8樓之2號房屋，授權事項為「授權人(被告)全權
    委任被授權人代理下列事宜：1.買售或出賣不動產時，就買
    賣事實簽訂不動產書面契約書、給付價金或收受價金、點交
    房地等事宜。2.為辦理履約保證，就簽訂買賣價金履約保證
    金申請書及配合辦理其他相關等事宜。3.審閱不動產契約書
    、現況說明書及其他相關書類文件之內容暨簽章等事宜。4.
    辦理法院公證、印鑑證明申請、戶籍謄本申請及其他有關本
    件房地移轉必要證明文件之申請等事宜。5.代理授權人收受
    本買賣案件相關當事人之意思表示。6.有關本件房地買賣之
    其他處分等一切事務之委託代理」等語，有前開開發顧問契
    約書、授權書在卷可佐(見本院卷第11至17頁)。
  ⒊可見被告是委由原告負責銷售本件8樓之2號、8樓之3號房地
    ，並代為辦理本件房地買賣、產權移轉等一切事務，雙方成
    立委任契約關係。原告主張兩造是買賣關係，有所誤會，自
    不可採。
㈡、黃靖惇與被告就本件8樓之2號房地買賣契約成立：
  ⒈代理人於代理權限內，以本人名義所為之意思表示，直接對
    本人發生效力。代理權之限制及撤回，不得以之對抗善意第
    三人。但第三人因過失而不知其事實者，不在此限，民法第
    第103條第1項、第107條分別有明文規定。
  ⒉原告在110年11月22日與黃靖惇就本件8樓之2號房地簽立買賣
    契約書，有不動產買賣契約書在卷可佐(見本院卷第111頁)
    。依照雙方簽立的本件110年8月17日開發顧問契約書及110
    年8月23日授權書，被告有全權委託原告處分本件8樓之2號
    房地，並授權原告代受買方之意思表示及簽定不動產書面契
    約書，已如前述，則原告代理被告簽立本件8樓之2號房地買
    賣契約自屬有權代理，即對本人即被告發生效力，並無需經
    被告承認始生效力的情形。
  ⒊被告雖辯稱授權書第1點是以「買賣事實原因存在」為停止條
    件，被告與黃靖惇間於定約前沒有買賣的合意，所以，並無
    買賣事實存在，則被告授權原告代理簽約的停止條件並未成
    就，不發生授權效力等語。但是從授權書記載授權事項為「
    授權人(被告)全權委任被授權人代理下列事宜：1.買售或出
    賣不動產時，就買賣事實簽訂不動產書面契約書、給付價金
    或收受價金、點交房地等事宜。」等語，顯然是指被告授權
    原告代為簽立不動產買賣契約，並非是授權書效力定有停止
    條件，且須待該停止條件成就後，授權書方具效力的約定。
  ⒋另外，被告既全權授權原告辦理本件8樓之2號房地出售、處
    分、簽定不動產書面契約書等行為，而原告已代被告與黃靖
    惇簽立契約，並將定金扣除仲介費後，匯款60萬元給被告收
    受，有存款憑條附卷可查(見本院卷第113頁)，被告也沒有
    爭執；再參考被告委託原告出售的本件8樓之3號房屋，原告
    也是先與胡詠昕在110年8月22日簽立買賣契約，在110年8月
    27日才回報被告簽約價金，與扣除相關費用後，再將款項轉
    匯給被告，有買賣契約書、兩造對話紀錄附卷可考(見本院
    卷第91至95頁、第232頁)。自難僅以出售本件8樓之2號房地
    前沒有通知被告，就認為本件8樓之2號房地被告與黃靖惇沒
    有買賣合意存在，被告也未提出其他證據證明，此部分就難
    為被告有利的認定。被告前開辯稱買賣不成立，條件未成就
    ，不發生授權效力等語，就不可採。
  ⒌被告另辯稱，因原告違反委任人被告的委任意旨的行為，屬
    債務不履行中可歸責於原告的不完全給付事由，被告已在11
    0年11月25日以律師函通知原告解除開發顧問契約書的意思
    表示等語，雖然有提出110年11月25日律師函為證(見本院卷
    第19至26頁)。但是原告是在110年11月26日收到上開律師函
    ，有回執可以佐證(見本院卷第137頁)，且兩造都不爭執(見
    本院卷第121至122頁)，而本件8樓之2號房地買賣契約是在1
    10年11月22日簽立，縱使被告可以解除委任原告仲介房屋的
    契約，但是被告上開撤回代理權授與的意思表示，是在簽立
    本件8樓之2號房地買賣契約之後始為之，被告亦未能舉證證
    明黃靖惇知悉或過失而不知其撤回授權一事，依民法第107 
    條規定，被告不得以此事後撤回代理權對抗黃靖惇。
  ⒍原告於110年8月27日以LINE告知被告，本件8樓之2號房地有
    買家考慮後不買，並表示「我們找更好的買方」，被告回應
    原告「小間的(即本件8樓之2號房屋)就先留下～上帝的意思
    吧!待現在的租客解約時，好好整理一下再出租或賣出吧」
    ，原告回稱「一切都是最好的安排～」等語。之後，被在110
    年10月16日表示「我不想賣了」、「請把我的權狀和印鑑還
    給我」等語。在110年10月21日被告再表示「D8-2(即本件8
    樓之2號房屋)也賣了吧，我應該不會一個人去住國寶」，原
    告回稱「要賣上回簽的價位嗎?」、「8樓2您希望賣價?我盡
    快處理～」、「現況交屋(租約中)499收一斡旋～」，被告表
    示「忘記樓2之前出多少」、「499太低了，賣不出合理價就
    先出租吧」，原告就被告表示「忘記樓2之前出多少」答覆
    「1400，920/480(500.520)」，就被告表示「499太低了，
    賣不出合理價就先出租吧」，答覆「ok」等語，有雙方對話
    紀錄在卷可佐(見本院卷第233至237頁)。
  ⒎從雙方對話內容來看，被告雖曾表示過「待現在的租客解約
    時，好好整理一下再出租或賣出吧」、「我不想賣了」等語
    ，但是被告最終在110年10月21日仍再次告知原告要出售本
    件8樓之2號房地；而且就原告表示有買家出價499萬元，被
    告認為價錢過低，如果賣不出合理價就先出租，並無要求原
    告需事先報告買家出價價格，再行通知被告同意才可出售；
    加上，雙方已簽立本件開發顧問契約書，載明被告同意本件
    8樓之2號及8樓之3號房屋，由原告負責以1,420萬元出售，
    本件8樓之3號房屋是先以920萬元出售，則本件8樓之2號房
    屋，原告以500萬元出售，已達到被告所訂出售條件及委託
    價格，也難認有違反被告所指示的委託售價。被告辯稱：雙
    方已合意本件8樓之2號房屋暫不出售，且出售時應先告知被
    告售價，經被告同意，原告違反上開合意與黃靖惇簽約，屬
    於無權代理等語，也不可採。
㈢、原告請求被告加倍返還定金，為無理由：　　
  ⒈契約因可歸責於受定金當事人之事由，致不能履行時，該當
    事人應加倍返還其所受之定金，民法第249條第3款固定有明
    文。惟所謂不能履行，係指於契約成立後發生給付不能之情
    形而言。如債務人對於債權人之債務，並非不能履行，僅係
    不為履行，尚無該條款規定之適用(最高法院85年度台上字
    第2929號判決參照)。
  ⒉被告與黃靖惇間就本件8樓之2號房屋買賣契約已經成立，已
    如前述，被告經原告催告後，仍拒絕履行交付權狀、辦理上
    開房地過戶的義務，有存證信函在卷可佐(見本院卷第39至4
    1頁、第49至51頁)，被告也沒有爭執(見本院卷第287至288
    頁)。但是，被告是不為給付，而非給付不能，難認有民法
    第249條第3款規定之「不能履行」情事。
  ⒊黃靖惇依照民法第249條第3款規定，對於被告並無定金加倍
    返還請求權存在，自然無法將該不存在的債權讓與原告。所
    以，原告依照債權讓與及民法第249條第3款規定之法律關係
    請求被告加倍返還定金，就沒有依據。
四、結論，原告依照債權讓與及民法第249條第3款規定請求被告
    給付160萬元及法定利息，為無理由，應該駁回。又原告請
    求不被准許，其假執行的聲請，就沒有依據，一併駁回。
五、本件事證已經明確，兩造其餘陳述及主張或攻擊防禦方法，
    對判決結果不生影響，不一一論列，併此敘明。
六、訴訟費用負擔之依據：民事訴訟法第78條。
七、據上論結，本件原告之訴無理由，因此判決如主文。　　　
中　　華　　民　　國　　111 　年　　10　　月　　6 　　日
                  民事第一庭  法　官　吳芙蓉   
以上正本係照原本作成
如對本判決上訴須於判決送達後20日內向本院提出上訴狀 
如委任律師提起上訴者，應一併繳納上訴審裁判費。 
中　　華　　民　　國　　111 　年　　10　　月　　7 　　日
  　　　　　　　　　　　　　　書記官　王立梅